【裁判字號】    97,重訴,5
【裁判日期】    970424
【裁判案由】    給付押標金
【裁判全文】
臺灣雲林地方法院民事裁定               97年度重訴字第5號
原      告  台灣電力股份有限公司
法定代理人  乙○○
訴訟代理人  黃翎芳律師
被      告  進工程股份有限公司
法定代理人  甲○○
上列當事人間請求給付押標金事件，本院裁定如下：
    主  文
原告之訴及假執行之聲請均駁回。
訴訟費用新台幣陸萬零肆佰元由原告負擔。
    理  由
一、原告起訴主張：
  (一)被告之法定代理人甲○○與「聖發興水電工程有限公司」（
    下稱聖發興公司）負責人張德隆、「育昇配電工程有限公司
    」（下稱育昇公司）負責人林國棟、吳茶夫妻、「和本水電
    工程有限公司」（下稱和本公司）負責人何宗鴻、黃秋華夫
    妻、「得記水電工程行」負責人陳添財、「景新水電行」負
    責人林卿、「鴻明水電企業行」負責人謝秀月等人，得知原
    告雲林區營業處，於民國93年2 月間公開辦理「93年度斗六
    工區配電外線工程帶料發包工程」（下稱93年度斗六配電工
    程）、「93年度麥寮工區配電外線工程帶料發包工程」（下
    稱93年度麥寮配電工程）、「93年度四湖工區配電外線工程
    帶料發包工程」（下稱93年度四湖配電工程）招標案件，設
    計金額各為新台幣（下同）19,000,000元，總工程金額高達
    570,000,000 元。然被告之法定代理人及張德隆等人，竟基
    於意圖影響決標價格及獲取不當利益，以協議使廠商不為價
    格競爭或不為投標之犯意進行圍標，使93年度斗六配電工程
    由聖發興公司以最低價166,500,000 元得標，93年度麥寮配
    電工程由和本公司以最低價167,217,275 元得標，93年度四
    湖配電工程由育昇公司以最低價159,000,000 元得標。
  (二)被告之法定代理人與張德隆、林國棟、吳茶、何宗鴻、黃秋
    華、陳添財、林卿、謝秀月等人，得知原告雲林營業區復於
    94年間公開辦理「94年度四湖區配電外送工程帶料發包工程
    」（下稱94年度四湖配電工程）、「94年度斗六區配電外送
    工程帶料發包工程」（下稱94年度斗六配電工程）、「94年
    度麥寮區配電外送工程帶料發包工程」（下稱94年度麥寮配
    電工程）招標案件，設計金額各為147,655,000 元、195,00
    0,000 元及195,000,000 元，總工程設計金額高達537,655,
    000 元，竟仍承接上述圍標之概括犯意進行圍標，使94年度
    斗六配電工程由聖發興公司以最低價137,300,000 元得標，
    94年度四湖配電工程由育昇公司以最低價101,000,000 元得
    標，94年度麥寮配電工程因超昱公司以電子投標方式投標，
    並將標價壓低為123,000,000 元，和本公司未能順利得標。
  (三)被告因法定代理人之前揭犯行，已觸犯政府採購法第87條第
    4 項之罪，經本院以94年度訴字第375 號刑事判決依同法第
    92條規定判處罰金1,000,000 元。
  (四)按機關得於招標文件中規定，廠商有下列情形之一者，其所
    繳納之押標金，不予發還，其已發還者，並予追繳︰......
    八、其他經主管機關認定有影響採購公正之違反法令行為者
    ，政府採購法第31條第2 項第8 款定有明文。本件原告於招
    標文件「工程採購投標須知」第22條即載明「其他經主管機
    關認定有影響採購公正之違反法令行為者」，投標廠商所繳
    納之押標金不予發還，其已發還者，並予追繳。
  (五)被告上開圍標行為，已屬政府採購法第31條第2 項第8 款之
    情形，該行為亦屬招標文件中所約定工程採購投標須知第22
    條第8 款之行為，原告以95年3 月28日第9503-1057 號函文
    請求被告於發文日之次日起20日內繳回四湖工區押標金6,00
    0,000元，惟被告迄今仍未履行，爰依法提起訴訟。
  並聲明：1.被告應給付原告6,000,000 元，及自95年4 月18日
  起至清償日止按年利率5%計算之利息；2.訴訟費用由被告負擔
  ；3.原告願供現金或等值之有價證券為擔保，請准宣告假執行
  。
二、被告方面則以：
  (一)兩造間請求給付押標金事件，業經臺北高等行政法院以95年
    度訴字第3549號受理並為實體判決後，由被告提起上訴，目
    前由最高行政法院受理中。本案實屬公法上之爭議，自應由
    行政法院審理，原告誤向普通法院起訴，應以無審判權為由
    裁定駁回原告之訴。
  (二)被告雖經刑事判決認定有影響採購公正之違法行為，惟被告
    等申訴廠商之所以聯合投標，實有其歷史及結構上之無奈與
    辛酸，與一般惡性較大之圍標截然不同，無庸重複處罰。
  (三)押標金係為擔保投標廠商履行投標須知之規定，包含督促廠
    商得標後履行訂約之義務，與防止廠商以不正當手段投標或
    妨礙投標程序，而由投標廠商移轉與招標機關一定金額，亦
    即押標金之作用兼有督促得標者履行契約及防止圍標之目的
    ，有最高法院81年度台上字第396 號判決可參。故押標金性
    質上與損害賠償之違約金相當，原告追繳押標金之行為，自
    得以類推或適用民法第252 條規定，酌減過高之押標金數額
    ，以符合比例原則。
三、得心證之理由：
  (一)原告主張被告法定代理人與張德隆、林國棟、吳茶、何宗鴻
    、黃秋華、陳添財、林卿、謝秀月等人，共同基於圍標之犯
    意聯絡，決議使93年度斗六配電工程由聖發興公司得標，93
    年度麥寮配電工程由和本公司得標，93年度四湖配電工程由
    育昇公司得標，暨使94年度斗六配電工程由聖發興公司得標
    ，94年度四湖配電工程由育昇公司得標，94年度麥寮配電工
    程由和本公司得標，由被告、得記水電工程行、景新水電行
    等擔任陪標廠商，不為價格競爭，致使聖發興公司、和本公
    司及育昇公司得標，分別取得93及94年度斗六配電工程、四
    湖配電工程及93年度麥寮配電工程，經本院94年度訴字第37
    5 號刑事判決認定被告之法定代理人因執行業務犯政府採購
    法第87條第4 項意圖影響決標價格、獲取不當利益，而以協
    議使廠商不投標、不為價格之競爭等罪，判處有期徒刑8 月
    ，被告則因其法定代理人之上開行為，依同法第92條規定處
    以第87條第4 項規定之罰金1,000,000 元在案，嗣經被告及
    其法定代理人提起上訴，經臺灣高等法院臺南分院以95年度
    上訴字第181 號刑事判決駁回上訴，就其法定代理人部分併
    諭知緩刑2 年，因為未再上訴最高法院而確定。原告因而依
    政府採購法第31條第2 項第8 款及工程採購投標須知第22
    條約定，發函請求被告繳回發還之押標金6,000,000 元等情
    ，為被告所不爭執，並有本院94年度訴字第375 號刑事判決
    、臺灣高等法院臺南高分院95年度上訴字第181 號判決、原
    告95年3 月28日電業字第9503-1057 號函文各1 份（均為影
    本）附卷可稽，應堪信為真實。
  (二)按我國關於行政訴訟與民事訴訟之審判，依現行法律之規定
    ，係採二元訴訟制度，分由不同性質之法院審理。關於因公
    法關係所生之爭議，由行政法院審判，因私法關係所生之爭
    執，則由普通法院審判，司法院大法官會議釋字第448 號著
    有解釋。至於行政機關之行政處分所生之法律關係，究係「
    公法關係」抑為「私法關係」，應依行政機關於行政處分時
    ，所依據之法律規定為斷，而非以行政機關所為行政處分之
    最終目的，論斷其行政處分所生之法律關係。又人民對於中
    央或地方機關之行政處分，認為違法或不當，致損害其權利
    或利益者，得依本法提起訴願；訴願決定書應附記不服決定
    ，得於決定書送達之次日起2 個月內向高等行政法院提起行
    政訴訟，訴願法第1 條第1 項前段、第90條分別定有明文。
    而依政府採購法第74條、第82條及第83條規定，廠商就其與
    機關間關於招標、審標、決標之爭議，得提出異議及申訴，
    其提出申訴後，由採購申訴審議委員會審議判斷；審議判斷
    ，「視同訴願決定」。可見政府機關之招標、審標、決標行
    為自均為行政處分，廠商與機關間關於招標、審標、決標之
    爭議，係屬公法上之爭議（最高法院94年度台上字第1792號
    、95年度台上字第1468號判決要旨可資參照）。原告因被告
    參與圍標，符合「工程採購投標須知」第22條「其他經主管
    機關認定有影響採購公正之違反法令行為者」之要件，依政
    府採購法第31條第2 項第8 款之規定，以95年3 月28日電業
    字第9503-1057 號函向被告追繳押標金6,000,000 元，被告
    不服，提出異議，但未俟被告作出異議處理結果，即提起申
    訴，而遭駁回等情，有前開95年3 月28日電業字第9503-105
    7 號函文及臺北高等行政法院95年度訴字第3549號行政判決
    1 份在卷可考。從而，本件係關於政府採購法「訂約前不予
    決標或廢標」，進而沒收押標金之爭議，原告機關所為追繳
    押標金之行為，係行政處分，被告提出異議及申訴，採購申
    訴審議委員會之審議判斷，視同訴願決定，依上開說明，本
    件自應循行政訴訟程序以資解決，不得依民事訴訟程序向普
    通法院訴請裁判。
  (三)原告雖提出最高行政法院93年2 月份庭長法官聯席會議(二)，
    主張沒收押標金所生之爭議屬私權糾紛，認行政法院無審判
    權。惟最高行政法院93年2 月份庭長法官聯席會議(二)決議固
    謂：「..... 沒收押標金部分，係因採購契約履約問題所生
    之爭議，屬私權糾紛而非公法爭議，行政法院無審判權，應
    以裁定駁回..... 」，是以依政府採購法訂立契約後，因履
    約問題所生之爭議，屬私權糾紛而非公法爭議，行政法院無
    審判權，但應限於「已經決標後，得標廠商未依約履行所生
    之爭議」，至若尚未決標前，因認定投標不合程式不予決標
    （或已經決標後又予以廢標），進而沒收押標金者，則係行
    政機關依政府採購法第31條規定，國家高權行使所為之行政
    處分，依目前實務上所採「兩階段理論」，尚難認定係屬「
    行政輔助行為」之「私經濟行政」範疇。觀諸政府採購法第
    74 條 規定：「廠商與機關間關於招標、審標、決標之爭議
    ，得依本章規定提出異議及申訴。」及參酌司法院大法官會
    議釋字第540 號解釋理由書「..... 至於申請承購、承租或
    貸款者，經主管機關認為依相關法規或行使裁量權之結果..
    ... 不符合該當要件，而『未能進入訂約程序』之情形，既
    未成立任何私法關係，此等申請人如有不服，須依法提起行
    政爭訟..... 」，自應認關於政府採購法「訂約前不予決標
    或廢標」，進而沒收押標金之爭議，係屬未成立採購契約前
    之爭議，非關履約問題，為公法事件，應循行政爭訟程序謀
    求救濟，原告認本件屬於私法事件，尚有未合。
四、綜上所陳，兩造間追繳押標金之爭議，係屬公法事件，應由
    原告循行政救濟途徑亦即向行政法院提起訴訟以資解決，原
    告認兩造間為單純之私權糾紛，逕向無審判權之普通法院請
    求，即有誤會，故其起訴自不合法，應予駁回。原告之訴既
    經駁回，其假執行之聲請，因訴之駁回而失所依附，應併予
    駁回。
五、依民事訴訟法第249 條第1 項第1 款、第95條、第78條，裁
    定如主文。
中    華    民    國    97    年    4     月    24    日
                        民事第二庭    法  官  楊欣怡
如對本裁定抗告須於裁定送達後10日內向本院提出抗告狀，並應
繳納抗告費新臺幣1,000元。
中    華    民    國    97    年    4     月    24    日
                                      書記官  林美鳳


司法院資訊處製作；財團法人民間司法改革基金會備份。
